最高法院刑事判決　　　　　　九十六年度台上字第一八一三號
上　訴　人　甲○○
選任辯護人　張柏山律師
　　　　　　李慶松律師
上列上訴人因貪污案件，不服台灣高等法院台中分院中華民國九
十六年一月四日第二審更審判決（九十五年度上更(二)字第一六九
號，起訴案號：台灣彰化地方法院檢察署八十九年度偵字第八七
一六號），提起上訴，本院判決如下：
　　主　文
原判決撤銷，發回台灣高等法院台中分院。
　　理　由
本件原判決撤銷第一審關於甲○○部分之判決，依修正前刑法牽
連犯之例，從一重論處上訴人甲○○依據法令從事公務之人員，
利用職務上之機會詐取財物罪刑，固非無見。
惟按證據之證明力，固屬於法院判斷之自由，但不得違背經驗法
則，如證據之本身依照吾人日常生活經驗所得之定則觀察，尚非
無疑竇時，則遽難採為判決之基礎（見本院四十八年台上字第四
七五號判例）。又按認定犯罪事實所憑之證據，雖不以直接證據
為限，間接證據亦包括在內；然而無論直接或間接證據，其為訴
訟上之證明，須於通常一般之人均不致有所懷疑，而得確信其為
真實之程度者，始得據為有罪之認定，倘其證明尚未達到此一程
度，而有合理之懷疑存在時，事實審法院在未釐清前，如遽為有
罪犯罪事實之認定，即非適法。查本件上訴人是否成立依據法令
從事公務之人員，利用職務上之機會詐取財物罪部分之主要關鍵
，在上訴人於民國八十九年一月十日任職彰化縣埔心鄉衛生所（
下稱埔心鄉衛生所）主任兼醫師之最後一日，利用其有權開立處
方箋及核價之機會，分別以上訴人個人、及借用其母楊陳麗觀（
楊陳麗觀同意借用名義）之名義掛號、及另再分別以張麗卿（張
麗卿同意借用名義）、徐莊玫瑛（徐莊玫瑛不知情，張麗卿、徐
莊玫瑛二人當日先前均曾因感冒等症狀而前往掛號就診）二人之
名義掛號之後，在業務上所作成之處方箋（利用電腦製作）為不
實記載，以自費購藥方式，向埔心鄉衛生所購取藥品與針劑等財
物（詳如原判決附表所示），有無圖為自己不法所有之犯意。雖
原判決對於上訴人於八十九年十月二十一日在法務部調查局彰化
縣調查站應訊時起，ㄧ再辯稱有向蕭美惠及林錦山言明多退少補
；共同被告陳素貞亦曾於第一審供稱：當時有因懷疑何以為九萬
元整數而問蕭美惠，蕭美惠說甲○○曾經言明月底算出再多退少
補云云，以及其於原審亦陳稱：「（問：楊醫師當天自費購藥是
否有列印四張處方箋及收據？）答：有的。（問：這四張金額共
多少？）答：合計九萬元。我也覺得很奇怪，我問收費小姐，他
說楊醫師有跟他說月底報表出來後多退少補」等語（見原判決第
一０、一一頁），認均不足採信，已在判決內說明其證據取捨及
判斷之理由。但查：本件埔心鄉衛生所使用之電腦作業「衛生所
資訊系統」，其有關費用欄位功能部分，經上開衛生所函詢全國
醫療資訊網台中區域資訊中心結果，據覆：「（一）由於本系統
開發時對於有關費用欄位僅定義四個欄位的長度，所以當金額超
過九九九九元時，進位後該欄位便會出現＊＊＊＊符號，此為程
式因欄位長度不足之正常顯示，並非計算錯誤所導致。（二）對
於相關費用之金額，本程式已提供自動計算功能，無需再以手動
方式更改金額，以免影響到健保費用申報金額之正確性。」，有
該資訊中心八十九年三月十三日函文一份附卷可稽，依上開函文
（二）所載「對於相關費用之金額，本程式已提供自動計算功能
，無需再以手動方式更改金額」等內容，如於發現電腦螢幕費用
欄出現＊＊＊＊符號時，本毋庸處理，該系統自會計算出實際藥
價，上訴人其改以手動方式輸入藥價，雖有不當，然上訴人係醫
師，固具有醫學專業，但未必同時具有電腦資訊專業，其對於上
開函文（二）所載內容是否事前業已知悉，且其係於基層醫療單
位之鄉鎮衛生所服務，衡情自無前來診治之病患須一次付費超過
九千九百九十九元之情形，其有無機會依其經驗處理上開電腦螢
幕費用欄於超過九九九九元，進位後會出現＊＊＊＊符號時毋庸
處理，該系統自會計算出實際藥價之問題，自有疑問，上訴人辯
稱其於離職前一日，因顧及繼任醫師用藥習慣不同，為避免醫療
浪費而大量自費購藥，致其金額超過九九九九元，突然發現電腦
螢幕費用欄出現＊＊＊＊符號，誤認係電腦關於費用自動計算系
統出現問題，復因其係於看診之些微空檔時間輸入，於時間甚為
緊迫之情形下，改依手動方式粗估費用總額，與社會通念常情似
無違背之處，能否以該費用計算系統於超過九九九九元時，仍可
自動計算費用之功能，遽依該系統客觀存在之功能，逕認上訴人
必然事前知悉而具有圖為自己不法所有之犯意，非無再行推敲之
餘地。又本件上訴人自費所購各類藥品種類，其中以其個人名義
者計有二十八種、以徐莊玫瑛名義者計有二十七種、以張麗卿名
義者計有十一種、以楊陳麗觀名義者計有十三種，合計共有七十
九種之多，且其各種藥品之數量亦非全然一致（詳如原判決附表
所示），此有該形式之「處方箋」所記載之藥品名稱明細表四份
，及以中文註明藥品名稱、使用方法、使用天數之藥品中文明細
表四份附卷可據；且其所購藥品種類之單價均計算至「角」、「
分」，衡諸常理實難湊成百元或千元以上之整數，上訴人擔任醫
師並兼衛生所主任，對藥價固尚不至於全無認識，但其主要之職
責仍在於實施醫療行為，對於藥價並非其專業核心，能否推認其
對各類藥品之價格均明確知悉，不無疑問，以上訴人本件所自費
購買之藥品種類高達七十九種，各種藥品之數量亦不一致，上訴
人辯稱其以「二萬元」或「三萬元」之萬元整數，『粗估』為其
所自費購藥之費用總額，並曾經向蕭美惠及林錦山言明『月底算
出再多退少補』等語，自非全然無據。且上訴人於八十九年一月
十日透過電腦作業流程自費購藥之事，需經過證人林錦山、楊月
珍、楊秀珍、蕭美惠四人之作業，該四人對於上訴人本件所自費
購買之藥品種類高達七十九種，各種藥品之數量亦不一致，何以
上訴人所付價額為九萬元整數？果爾，其等於事後或推諉不知上
訴人係自費購藥，或不知上訴人有對之言明多退少補等之供述部
分，是否因案發後恐有刑事或行政責任之故所致？該等四人不利
於上訴人之供述部分，與事實是否全然相符？能否採信？依吾人
日常生活經驗所得之定則觀察，仍有疑竇，均非無再行研求之餘
地。以上各節，因關係上訴人有無意圖為自己不法所有犯意之判
斷，為上訴人是否成立依據法令從事公務之人員，利用職務上之
機會詐取財物罪部分之構成要件，自有再加調查、審認之必要，
揆之首開說明，在未釐清前，如遽採為判決之基礎而為有罪犯罪
事實之認定，即非適法。上訴意旨指摘原判決不當，尚非全無理
由，應認仍有撤銷發回更審之原因。又原判決認上訴人牽連所犯
刑法第二百十六條、第二百十五條行使業務文書登載不實罪部分
，基於審判不可分之原則，亦一併發回，合以指明。
據上論結，應依刑事訴訟法第三百九十七條、第四百零一條，判
決如主文。
中　　華　　民　　國　九十六　年　  四 　 月 　十二 　日
                      最高法院刑事第四庭
                          審判長法官  莊　登　照
                                法官  洪　明　輝
                                法官  黃　一　鑫
                                法官  林　秀　夫
                                法官  徐　昌　錦
      本件正本證明與原本無異
                                      書  記  官
中　　華　　民　　國　九十六　年　  四 　 月 　十七 　日
                                                      m
